【裁判字號】    95,上易,2041
【裁判日期】    951214
【裁判案由】    侵占
【裁判全文】
臺灣高等法院刑事判決                95年度上易字第2041號
上  訴  人
即  被  告  丙○○
上列被告因侵占案件，不服臺灣桃園地方法院94年度訴緝字第19
6號，中華民國95年9月12日第一審判決（起訴案號：臺灣桃園地
方法院檢察署72年度偵字第5773號），提起上訴，本院判決如下
：
    主  文
原判決撤銷。
丙○○犯業務侵占罪，處有期徒刑陸月，減為有期徒刑參月，再
減為有期徒刑壹月又拾伍日，如易科罰金以參佰元折算壹日。
    事  實
一、丙○○於民國72年9月30日受僱於甲○○經營位於桃園縣桃
    園市○○路598號之「皇冠廣告社」，擔任外務員之工作，
    負責推銷廣告器材及收取貨款，為從事業務之人。詎竟意圖
    為自己不法之所有，基於業務侵占之犯意，將其於72年10月
    1日，向該廣告社客戶即址設桃園縣大溪鎮○○路114號「長
    春攝影禮服公司」負責人簡溪和收取新臺幣（下同）17000
    元貨款後，旋在不詳地點予以侵占入己，未繳回皇冠廣告社
    ，並自此逃逸無蹤。嗣經甲○○向長春攝影禮服公司查證該
    筆貨款已經丙○○收取後，再依丙○○應徵時留存之身分證
    影本所載地址寄發存證信函通知丙○○之父親乙○○返還上
    開貨款，丙○○仍避不見面，始得悉上情。
二、案經甲○○之妻黃雲枝訴請臺灣桃園地方法院檢察署檢察官
    偵查起訴。
    理  由
壹、程序部分：
    本件檢察官原於72年11月16日對上訴人即被告丙○○向原審
    起訴（繫屬原審日期為72年11月23日），原審受理本案後至
    94 年7月22日始正式對被告發布通緝，依司法院大法官會議
    第138號解釋意旨，自72年11月23日起至94年7月21日止，本
    案尚在原審審理中，不發生追訴時效進行之問題。由於被告
    業於94年12月12日為警緝獲解送原審審理，原審並於95年9
    月12日判決，被告不服原判決，於95年9月22日提起上訴，
    準此，本件追訴時效並未消滅，合先敘明
貳、實體部分：
一、訊據被告矢口否認有何業務侵占犯行，辯稱伊從未在「皇冠
    廣告社」工作過，也沒有去「長春攝影禮服公司」收取貨款
    17000 元，告訴人黃雲枝提出之國民身分證影本上之照片非
    其本人，估價單上之簽名非其筆跡，且伊身分證有遺失，可
    能被人冒用云云。
二、經查：
  (1)被告任職「皇冠廣告社」，擔任外務員之工作，負責推銷廣
    告器材及收取貨款，並向「長春攝影禮服公司」收取新臺幣
    （下同）17000元貨款後，未繳回「皇冠廣告社」，並自此
    逃逸無蹤，嗣經甲○○向「長春攝影禮服公司」查證該筆貨
    款已經被告收取後，再依被告應徵時留存之身分證影本所載
    地址寄發存證信函通知被告之父親乙○○返還上開貨款之事
    實，業據證人簡溪和於偵查時、證人甲○○於原審審理時分
    別指證明確（見偵查卷第14頁，及原審72年度訴字第654號
    卷第8頁、原審94年度訴緝字第196號卷第69、70、71頁），
    且互核相符，並有皇冠廣告社估價單、存證信函、被告應徵
    時留存於「皇冠廣告社」之被告國民身分證影本，及被告交
    給「長春攝影禮服公司」之「皇冠廣告社」估價單影本，暨
    「皇冠廣告社」通知被告之父親乙○○返還上開貨款之存證
    信函影本紙附卷可稽（見偵查卷第4、16頁）。
  (2)被告雖稱其從未在「皇冠廣告社」工作過，也沒有去長春攝
    影禮服公司收取貨款17000元，告訴人黃雲枝提出之國民身
    分證影本上之照片非其本人，估價單上之簽名非其筆跡，且
    其身分證有遺失，可能被人冒用云云。然徵之被告於原審先
    供稱伊身分證在70年、78年各遺失過1次，在83年時跟地下
    錢莊借了10萬元押在那邊，繳了3、4期利息後，就找不到地
    下錢莊，所以沒有還伊身分證云云（見原審94年度訴緝字第
    196號卷第20頁），後又改稱第1次掉身分證是70年或71年云
    云（見原審94年度訴緝字第196號卷第38頁），嗣再改稱70
    幾年掉身分證後有補發過1次，是在74年或76年，之後又再
    掉1次身分證，一直到現在都沒有去申請補發云云（見原審
    94年度訴緝字第196號卷第88、89頁），被告就其所辯遺失
    身分證之時間、次數等情節，所述明顯前後不符，是其所指
    身分證曾遺失一節，已難遽信。且經原審向被告曾設籍之彰
    化縣鹿港鎮戶政事務所、臺北縣永和市戶政事務所函查被告
    自70年迄今申辦身分證件之所有相關資料結果，被告於78
    年11月22日遷出臺北縣永和市○○里○○路29巷12號4樓，
    在鹿港鎮內只有75年換證之紀錄，而在設籍臺北縣永和市期
    間則均無換（補）身分證之紀錄，有彰化縣鹿港鎮戶政事務
    所95年2月6日彰鹿戶字第0950000313號函、臺北縣永和市戶
    政事務所95年2月6日北縣永戶字第0950000596函暨函覆戶籍
    謄本各乙份附卷可憑，足見被告自70年起迄今，除了75年間
    曾換發身分證外，並無因身分證遺失而申請補發之紀錄，由
    此益徵被告所辯伊身分證曾在70幾年間遺失，可能遭人冒用
    云云，顯與事實不符，尚難憑採。且證人甲○○於原審審理
    時，業已並證稱，72年9月30日至皇冠廣告社應徵外務員之
    人有提出丙○○身分證正本，其有核對應徵之人與身分證正
    本上相片為同一人，所以影印該身分證留存在廣告社後，讓
    該人上班等語在卷（見原審94年度訴緝字第196號卷第69、
    70、71頁），且再參酌證人即被告之父親乙○○於本院亦證
    稱「（偵查卷中的身分證影本，是否你的兒子的身分證？）
    是的。」等情以觀，足認被告確曾至「皇冠廣告社」工作無
    誤，被告所謂未至「皇冠廣告社」工作之說詞，顯係卸責之
    詞，委無可取。又法院核對筆跡，本為調查證據方法之一種
    ，除特種書據，如古書、畫或書家摹倣各種字體者之筆跡，
    須選任專門知識技能之鑑定人為精密之鑑定外，若通常書據
    ，一經核對筆跡，即能辨別真偽異同者，法院本於核對之結
    果，依其心證而為判斷，雖不選任鑑定人實施鑑定程序，亦
    不得指為違法，有最高法院17年上字第346號判例可資參照
    。經比對證人簡溪和提出之前開估價單上因收取貨款17000
    元後所簽立之「丙○○」，與被告經緝獲後於警詢筆錄、口
    卡片、權利通知書、同意偵訊書、逕行逮捕通知書（含本人
    及親友）、照片、原審94年12月12日訊問筆錄所簽立之「丙○○」，就「黃」字之草字部、「清」字之水部、「松」字
    之公字等之字型、筆劃、筆順或綜觀整體均相類似（見原審
    94年度訴緝字第196號卷自第5至13頁及第21頁），雖與被告
    嗣後於原審及本院準備程序筆錄中所簽立之「丙○○」有些
    許不同（見原審94年度訴緝字第196號卷第39頁及本院95年
    10月24日準備程序筆錄），然衡諸被告於緝獲後在警詢及原
    審第1次訊問當時尚未及權衡利弊得失，其在各該次筆錄、
    文件中所簽署之姓名，應即為其平日書寫之字跡，反觀之嗣
    後在原審行準備程序中，經原審提示詢問被告上開估價單上
    「丙○○」字跡是否為其書寫後，被告在該次筆錄中所簽立
    之「丙○○」，無論筆劃、筆順即明顯與其之前在各該次筆
    錄、文件中書立之筆跡迥不相同，顯見被告事後在得悉有該
    估價單字跡之證據後，即刻意規避其平日書寫習慣而故為不
    同筆跡之舉，由此更可窺見被告之情虛。益見卷附估價單上
    「丙○○」之字跡確係被告在向長春攝影禮服公司收取1700
    0元貨款後所簽寫至明，被告有關估價單上之簽名非其筆跡
    之辯解，尚不足採。
三、綜上所述，本件事證明確，被告上開犯行，洵堪認定，應予
    論罪科刑。
四、按被告在「皇冠廣告社」擔任外務員，負責推銷廣告器材及
    收取貨款，為從事業務之人，核其所為，係犯刑法第336條
    第2項之業務侵占罪。被告犯罪後，刑法第336條第2項業務
    侵占罪之法定刑，已因中華民國刑法施行法增定第1之1條「
    中華民國94年1月7日刑法修正施行後，刑法分則編所定罰金
    之貨幣單位為新臺幣。」、「94年1月7日刑法修正時，刑法
    分則編未修正之條文定有罰金者，自94年1月7日刑法修正施
    行後，就其所定數額提高為30倍。但72年6月26日至94年1月
    7日新增或修正之條文，就其所定數額提高為3倍。」，而有
    變更；又刑法第41條易科罰金規定，先於91年1月10日修正
    公布，自91年1月12日生效，又於95年1月7日修正，並自95
    年7月1日施行，依新法第2條第1項規定，比較刑法修正前後
    規定（含法律適用應整體適用不得割裂適用之法理）結果，
    以91年1月10日修正自91年1月12日生效之刑法規定最有利於
    被告，是被告上開犯行，應適用91年1月12日生效之刑法規
    定。
五、原審據以論罪科刑，固非無見，惟如後述被告犯罪時間在中
    華民國77年1月30日以前，應依中華民國77年罪犯減刑條例
    及中華民國80年罪犯減刑條例規定，分別減輕其刑，但原審
    卻漏未依上開2減刑條例減輕其刑，自有未洽。被告上訴否
    認犯罪，固無理由。然原判決既有可議之處，仍屬無可維持
    ，應予撤銷改判。爰審酌被告犯罪之動機、目的、手段、犯
    罪所生之危害，及犯罪後之態度等一切情狀，量處如主文第
    2項所示之有期徒刑6月，然被告本件犯罪時間係在中華民國
    77年1月30日以前，應依中華民國77年罪犯減刑條例第2條第
    1項第2款第3目、第4條第2項、第6條規定，減為有期徒刑3
    月。又被告犯罪時間亦在79年10月31日以前，應依中華民國
    80年罪犯減刑條例第2條第1項第2款第3目、第4條第2項、第
    8條規定，再減為有期徒刑1月又15日。雖然被告所犯最重本
    刑為五年以下有期徒刑以下之刑之罪，而受六個月以下有期
    徒刑或拘役之宣告，因身體、教育、職業、家庭之關係或其
    他正當事由，執行顯有困難者，得易科罰金，被告行為後之
    刑法第41條第1項前段，先於90年1月10日修正，將修正前同
    條之最重本刑為三年以下有期徒刑以下之刑之罪，放寬為最
    重本刑有期徒刑五年以下之刑之罪，乃為避免短期自由刑之
    流弊，而以易科罰金之方式代替；此與中華民國77年罪犯減
    刑條例第八條、中華民國80年罪犯減刑條例第10條所為：「
    犯最重本刑為3年以下有期徒刑以下之刑之罪，依本條例減
    得之刑，如為6月以下有期徒刑、拘役者，應於為減刑裁判
    時，併諭知易科罰金折算之標準。」之規定，皆係本諸恤刑
    之旨，使原不得易科罰金者，得易科罰金，以達前揭立法之
    目的。至上開減刑條例所以定為「最重本刑三年以下有期徒
    刑以下之刑之罪」，係配合當時（即修正前）刑法第41條之
    要件而設，刑法第41條於90年1月10日既已修正為「最重本
    刑五年以下有期徒刑以下之刑之罪」，則減得之刑如已符合
    現行刑法第41條第1項前段所定，自應依法諭知易科罰金之
    折算標準，始符上開減刑條例相關規定之立法本旨。另如前
    述被告上開犯行，應適用91年1月12日生效之刑法規定，是
    依91年1月12日生效之刑法第41條第1項前段規定，諭知易科
    罰金折算標準。
據上論斷，應依刑事訴訟法第369條第1項前段、第364條、第299
條第1項前段，刑法第2條第1項但書，91年1月12日生效之刑法第
41條第1項前段、336條第2項，中華民國77年罪犯減刑條例第2條
第1項第2款第3目、第4條第2項、第6條，中華民國80年罪犯減刑
條例第2條第1項第2款第3目、第4條第2項、第8條，修正前罰金
罰鍰提高標準條例第1條前段、第2條，判決如主文。
本案經檢察官吳國南到庭執行職務。
中    華    民    國    95    年    12    月    14    日
                  刑事第十六庭審判長法  官  葉騰瑞
                                    法  官  莊明彰
                                    法  官  黃俊明
以上正本證明與原本無異。
不得上訴。
                                    書記官  廖婷璇
中    華    民    國    95    年    12    月    14    日
附錄：本案論罪科刑法條全文
刑法第336條第2項
對於業務上所持有之物，犯前條第1項之罪者，處6月以上5年以
下有期徒刑，得併科3千元以下罰金。


司法院資訊處製作；財團法人民間司法改革基金會備份。
